臺灣高等法院民事判決　　　　　九十三年度上字第五六０號
上　訴　人　乙○○
特別代理人　陳雅惠
訴訟代理人　王聰明律師
被　上訴人　甲○○
訴訟代理人　張睿文律師
上列當事人間請求所有權移轉登記事件，上訴人對於中華民國九
十三年四月二十九日臺灣板橋地方法院九十三年度訴字第三二０
號第一審判決提起上訴，本院於九十三年十二月二十一日言詞辯
論終結，判決如下：
    主      文
上訴駁回。
第二審訴訟費用由上訴人負擔。
    事實及理由
一、本件被上訴人起訴主張：上訴人所有坐落台北縣板橋市○○
    段二六九地號土地，面積七百四十二平方公尺，所有權應有
    部分三分之一（重測前為板橋市○○段一五０地號，下稱系
    爭土地），前經出售與訴外人朱炳金，由朱炳金以其子即原
    名朱榮華之朱祐瑩名義訂立買賣契約，經朱炳金再以朱祐瑩
    名義於民國（下同）七十年十二月十日連同同段二七三地號
    （重測前為板橋市○○段一五三之三地號）土地及其上建物
    所有權全部出售予伊，買賣總價為新台幣（下同）一百八十
    萬元，伊並已給付完畢，系爭土地亦交付予伊，而由伊在其
    上興建廠房，與系爭土地外之門牌號碼板橋市○○路三二號
    建物打通暨合併使用迄今。上訴人於出售系爭土地時，曾書
    立保證書予朱炳金、朱祐瑩，保證因系爭土地乃農地，於可
    移轉時，願配合辦理予其指定之移轉登記人，上訴人嗣並出
    具相同內容之保證書予伊。伊於七十一年八月間曾洽有自耕
    能力之胞弟徐幹魁，以其名義登記為系爭土地之所有權人，
    惟因徐幹魁當時並未在當地居住，以致未能辦妥。嗣伊於八
    十年間再度通知上訴人配合辦理系爭土地所有權移轉登記，
    因承辦代書林冠翰另案遭羈押，嗣後猝死而迄未能辦理移轉
    登記，為此依第三人利益契約，請求上訴人將系爭土地所有
    權移轉登記予伊等語。原審為被上訴人勝訴之判決，被上訴
    人則於本院聲明駁回上訴。
二、上訴人則以：伊未曾同意將系爭土地移轉登記予被上訴人，
    被上訴人亦未能提出伊曾將系爭土地出賣予朱祐瑩之買賣契
    約為證，且伊若與朱祐瑩間有利他之買賣契約，被上訴人要
    無歷經數十年猶未向伊請求辦理移轉登記，況被上訴人移轉
    登記請求權亦罹於時效等語，資為抗辯，而聲明廢棄原判決
    ，駁回被上訴人在第一審之訴。
三、查被上訴人主張上訴人將其所有之系爭土地出售予朱炳金，
    由朱炳金以其子即原名朱榮華之朱祐瑩名義訂立買賣契約，
    經轉售予伊，上訴人並同意將系爭土地所有權直接登記予伊
    或伊指定之第三人，為此依利益第三人契約請求上訴人將系
    爭土地所有權移轉登記予伊等語，為上訴人所否認，並以前
    詞置辯。是本件所應審究者，核為上訴人與朱炳金有無以朱
    祐瑩名義就系爭土地訂立利他之買賣契約？如有，被上訴人
    是否為該利益第三人契約之受益人？如是，被上訴人之請求
    權是否已罹於時效？
四、經查：
  (一)按當事人主張有利於己之事實者，就其事實有舉證之責任。
    民事訴訟法第二百七十七條定有明文。查被上訴人主張上訴
    人與朱炳金有以朱祐瑩名義就系爭土地訂立利他之買賣契約
    ，嗣並同意將系爭土地所有權直接登記予其或其指定之第三
    人乙節，既為上訴人所否認，被上訴人就此有利於己之事實
    ，自應負舉證責任，合先敘明。
  (二)本件確有利他契約之存在：
    查被上訴人主張朱炳金以其子即原名朱榮華之朱祐瑩名義，
    向上訴人買受系爭土地，並於上開沙崙段一五三之三地號土
    地及系爭土地上興建並經營「沙崙地磅」，因系爭土地當時
    係農業用地，依當時法令不能移轉登記，遂由上訴人出具保
    證書予朱炳金、朱祐瑩父子，保證「本人乙○○名下不動產
    標示坐落板橋沙崙段壹佰伍拾地號地目旱持分分之壹，產
    權清楚、無他項權利設定抵押或來歷不明（賣渡給朱炳金、
    朱榮華父子），因目前農地移轉困難，今後可移轉時，或指
    定移轉登記人，需求本人及文件或蓋印等，絕無條件必應付
    照辦理，絕無刁難」等情，業據其提出系爭土地登記簿謄本
    、上訴人出具予朱炳金、朱祐瑩父子之保證書（下稱前保證
    書）、朱榮華更名為朱祐瑩之
    五年間沙崙地磅之廣告宣傳核准許可（見原審卷第八至十二
    頁、第八四頁、本院卷第五一至五三頁）等件為證，及舉證
    人朱祐瑩為憑。證人朱祐瑩亦到庭證稱系爭土地乃伊父親朱
    炳金以其名義向上訴人所購，再轉售予被上訴人，並由上訴
    人出具保證書予伊父親，約定系爭土地由上訴人直接登記予
    被上訴人，伊曾見過伊父與上訴人間就系爭土地所訂立之買
    賣契約，契約書已交付當時為兩造辦理系爭土地所有權移轉
    登記事宜之楊代書（按即訴外人楊樹根）等語甚明（見原審
    卷第六三至六四頁），堪信被上訴人此部分主張為真實，足
    認上訴人與朱炳金確有以朱祐瑩名義就系爭土地訂立有利他
    之買賣契約無訛。上訴人固辯稱被上訴人未能證明證人朱祐
    瑩即為朱榮華，且前保證書上簽名非其筆跡，復未有制作日
    期，而否認前保證書之真正云云，惟查朱祐瑩原名為朱榮華
    ，有
    謂朱祐瑩非朱榮華，所證不足取云云，即難憑採。又上訴人
    於原審時就被上訴人提出其之七十年十二月一十一日之印鑑
    證明（見原審卷第二六）之真正並不爭執（見原審卷第六八
    頁），經核與前保證書上之上訴人印文相同，況保證書之文
    字容係他人所代筆，非必本人親書，且亦非必有制作日期，
    或以有制作日期為必要，堪認前保證書應為真正，上訴人此
    部分之抗辯，亦不足採，其請求送鑑定筆跡即無必要。
  (三)被上訴人另主張其於七十年十二月十日與原名朱榮華之朱祐
    瑩簽訂買賣契約，買受朱祐瑩所有坐落板橋市○○段一五三
    之三地號土地及其上建物所有權全部，及仍登記為上訴人所
    有之系爭土地，價金一百八十萬元業已付清，且其在上開二
    土地上已建屋使用多年等情，亦據提出其與朱祐瑩（按由朱
    炳金任代理人）間之不動產買賣契約書、切結書、建物複丈
    成果圖、台北縣板橋市公所函等件為佐（見原審卷第十三至
    十六頁），核與朱祐瑩上開證述相符，亦足認其此部分主張
    非虛。
  (四)被上訴人確係利他契約之受益人：
    被上訴人復主張朱祐瑩出售系爭土地予其後，上訴人亦出具
    與前保證書相同內容之保證書予其（下稱後保證書），嗣其
    指定胞弟徐幹魁為登記名義人，上訴人即出面配合辦理所有
    權移轉登記，交付相關文件予訴外人楊樹根代書，被上訴人
    亦已於七十一年九月二日繳納土地增值稅一十二萬八千五百
    二十八元。雖因故於當時未能辦妥移轉登記於徐幹魁名下，
    惟於八十年間其再度通知上訴人出面配合換發土地重測後之
    新地號之所有權狀，上訴人即提出其七十九年五月二十三日
    補發之
    ，及已蓋有上訴人印鑑之空白之土地建物買賣所有權移轉契
    約書予伊等情，亦據被上訴人提出後保證書、上訴人印鑑證
    明及
    北縣稅電字第六０七九四號函、上訴人
    土地所有權狀影本、已蓋有上訴人印鑑章之空白之土地建物
    買賣所有權移轉契約書為佐（見原審卷第十八至三三頁）。
    證人徐幹魁亦到庭證稱被上訴人曾欲用伊之名義登記所購買
    之土地等語（見原審卷第七七頁），觀諸台北縣稅捐稽徵處
    於八十四年一月十七日曾以八四北縣稅電字第六０七九四號
    函通知上訴人乙○○稱「台端所有坐落板橋市○○段一五０
    地號土地持分三分之一，立契轉讓徐幹魁之土地增值稅（底
    冊號碼一０三五二）稅額一二八、五二八元，於七十一年九
    月二日繳納在案」等情，有上開函文附卷可佐（見原審卷第
    二八頁），堪認證人徐幹魁上開證述屬實，且本件確有利他
    之買賣契約存在，否則要無有以上訴人名義，基於轉讓予徐
    幹魁之理由，於七十一年九月二日繳納土地增值稅之情事。
    證人藍國珍則到庭所證稱伊介紹被上訴人向朱炳金購買系爭
    土地，至楊代書事務所處洽談買賣契約事宜時，曾見到上訴
    人，當時由朱炳金介紹予楊代書，告以係地主，上訴人並交
    付土地所有權狀予楊代書等語（見原審卷第六五至六八頁）
    ，是衡諸常情，印鑑證明、
    狀均屬個人之重要文件，苟非上訴人所交付，被上訴人要無
    從任意取得之理，堪認證人藍國珍之證述亦為可採，被上訴
    人主張上訴人為配合辦理移轉登記，於七十年底及八十年間
    先後交付印鑑證明、
    以直接移轉登記予被上訴人或其指定之第三人等語，即非全
    不足取。再參以後保證書上係記載：「本人乙○○名下不動
    產標示，坐落板橋市○○段２６９地號地目旱０．０七四二
    公頃，持分分之壹，產權清楚、無他項權利設定抵押或來
    歷不明（賣渡給甲○○），因目前農地移轉困難，今後可移
    轉時，需求本人及文件或蓋印等，絕無條件必應付照辦理，
    不另取他項費用，絕無刁難」，其用語與前保證書相較，除
    買受人改為被上訴人外，餘均相同，復參酌其上關於上訴人
    之印文，核與上訴人不否認真正之七十九年十月十一日印鑑
    證明上印鑑相同乙節，可認後保證書亦為真正，益徵被上訴
    人主張後保證書亦係由上訴人所出具予其，其係第三人利益
    契約之受益人等語，堪予憑採，應認被上訴人就其係受益之
    第三人，業已盡其舉證之責。上訴人抗辯稱後保證書亦非真
    正，證人容有迴護之情，且證人藍國珍於結文上簽名與被上
    訴人及朱祐瑩間買賣契約不同，證詞可疑云云，要難憑信。
  (五)上訴人復爭執謂如其與朱祐瑩間有利他之買賣契約存在，被
    上訴人應提出以為憑云云，惟查系爭利他之買賣契約既係存
    在於上訴人及朱祐瑩間，而非逕以被上訴人名義締結，且時
    隔甚久，復亦容有前後買賣價差之問題，被上訴人主張已無
    從取得等語，自足採信，況被上訴人亦持有後保證書可為憑
    證，自不以提出系爭利他之買賣契約為必要。參以系爭土地
    於七十七年間辦理地籍圖重測作業時，亦由被上訴人主張代
    表乙○○出面指界，此有台北縣板橋市地籍圖重測地籍調查
    表之記載附卷可參（見本院卷第九七、一一七頁），而地籍
    調查通知早於七十七年一月十八日寄送予上訴人，有回執乙
    份附於台北縣板橋地政事務所九十三年十月十四日北縣板地
    測字第０九三００一二七五六號函在卷可稽（見本院卷第一
    一九頁），堪認被上訴人主張係上訴人委由其代表出面指界
    等情屬實，否則上訴人就關係其權益之指界，當無不為出面
    之理，被上訴人亦無由取得重測後換發之土地所有權狀（見
    原審卷第二九頁）之可能。
  (六)被上訴人之所有權移轉登記請求權尚未罹於時效：
    按物之出賣人，負交付其物於買受人，並使其取得該物所有
    權之義務，民法第三百四十八條第一項定有明文。次按消滅
    時效因承認而中斷，同法第一百二十九條一項第二款亦有規
    定。查上訴人固係於七十年間即出售系爭土地，惟其至八十
    年間，因受被上訴人之通知，業經提出相關文件同意配合辦
    理移轉登記，此一事實行為堪認上訴人業已承認被上訴人之
    權利，依上開說明，自已發生中斷時效之效力，上訴人徒抗
    辯印鑑證明等文件既未記明有承認被上訴人權利之字樣，自
    不能認有承認之意思，時效應已完成云云，殊不足取。是本
    件應自八十年間重新起算時效，則被上訴人於九十三年二月
    十八日起訴請求上訴人移轉登記（見原審卷第四頁起訴狀上
    之原法院收文日期），尚未罹於十五年之所有權移轉登記請
    求權之時效，上訴人自不得以時效完成為由拒絕辦理。
  (七)按私有農地所有權之移轉，其承受人以自耕農之限制，已於
    八十九年一月二十六日刪除，末按民法第二百六十九條第一
    項規定，以契約訂定向第三人為給付者，要約人得請求債務
    人向第三人為給付，其第三人對於債務人亦有直接請求給付
    之權。本件上訴人就系爭土地與朱炳金、朱祐瑩既訂有利他
    之買賣契約，揆諸前揭規定，被上訴人請求上訴人將系爭土
    地移轉登記予被上訴人，自屬有據。
五、綜上所述，被上訴人既係系爭利他之買賣契約之受益人，從
    而，被上訴人本於民法第二百六十九條規定，請求上訴人將
    系爭土地所有權登記予其，為有理由，應予准許。原審為上
    訴人敗訴之判決，於法並無不合。上訴意旨指摘原判決不當
    ，求予廢棄改判，為無理由，應予駁回。
六、本件事證已臻明確，兩造其餘主張及攻擊防禦方法，經核對
    本件判決結果無影響，爰不逐一論述，附此敘明。
據上論結，本件上訴為無理由，依民事訴訟法第四百四十九條第
一項、第七十八條，判決如主文。
中　　華　　民　　國　　94　　年　　1 　　月　　4 　　日
                  民事第十六庭審判長法  官 黃騰耀
                                    法  官 許文章
                                    法  官 黃莉雲
正本係照原本作成。
如不服本判決，應於收受送達後二十日內向本院提出上訴書狀，
其未表明上訴理由者，應於提出上訴後二十日內向本院補提理由
書狀（均須按他造當事人之人數附繕本）上訴時應提出委任律師
或具有律師資格之人之委任狀；委任有律師資格者，另應附具律
師資格證書及釋明委任人與受任人有民事訴訟法第四百六十六條
之一第一項但書或第二項（詳附註）所定關係之釋明文書影本。
中　　華　　民　　國　　94　　年　　1 　　月　　6 　　日
　　　　                           書記官 秦仲芳
附註：
民事訴訟法第四百六十六條之一（第一項、第二項）：
對於第二審判決上訴，上訴人應委任律師為訴訟代理人。但上訴
人或其他法定代理人具有律師資格者，不在此限。
上訴人之配偶、三親等內之血親、二親等內之姻親，或上訴人為
法人、中央或地方機關時，其所屬專任人員具有律師資格並經法
院認為適當者，亦得為第三審訴訟代理人。
